【裁判字號】    88,重上更(四),403
【裁判日期】    890201
【裁判案由】    毒品危害防制條例
【裁判全文】
臺灣高等法院臺南分院刑事判決          八十八年度重上更(四)字第四０三號   Ｃ
      上  訴  人  臺灣嘉義地方法院檢察署檢察官
      上  訴  人
      即  被  告  乙  ○  ○
      指定辯護人  本院公設辯護人  丁  ○  ○
右上訴人因被告違反毒品危害防制條例案件，不服臺灣嘉義地方法院八十六年度訴緝
字第六號中華民國八十六年七月三日第一審判決（起訴案號：臺灣嘉義地方法院檢察
署八十四年度偵字第三三一號、第一０四九號），提起上訴，判決後，經最高法院第
四次發回更審，本院判決如左：
      主      文
原判決撤銷。
乙○○無罪。
      理      由
一、公訴意旨略以：被告乙○○意圖營利，並基於概括之犯意，自八十三年十一月間
    某日起至八十四年元月間止，在嘉義市○○路「薇閣」出租套房三樓或嘉義市晶
    華汽車賓館，連續先後四次，每次以五萬元之代價，將毒品海洛因五錢賣予戊○○，嗣戊○○因施用毒品於八十四年一月十一日為警查獲供出上情。因認被告涉
    有肅清煙毒條例有第五條第一項之販賣毒品罪嫌等語。
二、公訴人認為被告乙○○涉有右揭非法販賣毒品罪嫌，無非係以戊○○被警方查獲
    其施用毒品後之供述為論據。
三、按犯罪事實應依證據認定之，無證據不得推定其犯罪事實；又不能證明被告犯罪
    者，應諭知無罪之判決，刑事訴訟法第一百五十四條、第三百零一條第一項分別
    定有明文。又認定不利於被告之事實，須依積極證據，苟積極證據不足為不利於
    被告事實之認定時，即應為有利於被告之認定，更不必有何有利之證據；事實之
    認定，應憑證據，如未能發現相當證據，或證據不足以證明，自不能以推測或擬
    制之方法，為裁判基礎最高法院三十年上字第八一六號、四十年台上字第八六號
    判例亦可參照。
四、訊據上訴人即被告乙○○矢口否認有右揭販賣毒品海洛因之犯行，並辯稱：「伊
    沒有賣海洛因給戊○○，是戊○○亂說的」等語。經查：
  (一)按犯施用毒品之罪供出  煙毒來源，因而破獲者，得減輕其刑，修正前肅清煙毒
    條例第十一條定有明文。因此關於販賣毒品之案件，施用者所為曾向被告購買毒
    品之陳述，因屬有利於己之供詞，自須無瑕疵可指，且經調查又有其他證據足以
    證明與事實相符者，始得採為論罪科刑之論據。本件公訴人認為被告乙○○涉嫌
    販賣毒品予戊○○施用，除戊○○之供述外，別無其他確切證據可資佐證，警方
    根據戊○○供述毒品來源後，並未向原審法院檢察署聲請搜索票，前往被告乙○○住處或可能存有犯罪證據之處所實施搜索，故未扣得任何毒品或供販賣毒品之
    相關工具，諸如電子秤、空塑膠夾鏈袋等與販賣毒品有關之物品，此觀警卷相關
    筆錄之記載，即甚明暸。揆諸前開說明，能否僅憑戊○○供證，即認定被告乙○○有販賣毒品之犯行，誠有疑問。
  (二)查戊○○自警訊以迄本院審理中所為證述內容，前後反覆不一，難以遽信，其於
    警訊中雖供稱：「我所吸食之海洛因是向『阿順』及『阿達』買來的」、「我自
    八十三年十一月起即在嘉義市晶華汽車賓館內或重慶路『薇閣』出租套房內三樓
    之七等不特定地點向『阿順』購買海洛因約十多次，每次五、六萬元不等，向『
    阿達』買約五次，每次亦從五萬元至八萬元不等」云云，嗣於檢察官偵查中證稱
    ：「毒品是向黃和順與乙○○買的」、「跟他們二人買過毒品七、八次」、「八
    十三年十一月份起在嘉義市晶華汽車賓館及薇閣套房內買的」、「跟乙○○買四
    、五次，每次四萬至八萬元‧‧‧」云云（參見警卷第二頁、八十四年度偵字第
    三三一號卷六頁）。而戊○○於原審八十四年六月十三日審理時，則改稱：「（
    你的海洛因是向誰買的？）一位姓陳的人。」、「（有無向黃和順、乙○○買海
    洛因？）沒有，我是在警訊中吃安眠藥，亂講的」、「有無到晶華賓館薇閣出租
    套房找黃和順或乙○○？）我沒去找過，是警察先知道去找的」等語（參見原審
    八十四度訴字第三三二號卷八十四年六月十三日訊問筆錄），嗣本院上更(一)審於
    八十六年十二月三十日訊問戊○○時則稱：「我根本沒有向他（指乙○○）買，
    警察問我時，我有吃藥，我迷迷糊糊」，同審又於八十七年一月二十日再次訊問
    戊○○時則稱：「今天乙○○不在法庭上，你們說出真實的話，有沒有向他買？
    」仍答以「沒有」（參見本院八十六年度上更一字第五一一號卷第四十、五九、
    六十頁）。嗣本院上更(二)審再次於八十七年十月二日傳訊戊○○亦稱：「（是否
    有向乙○○連續購買毒品）我沒向乙○○買海洛因，因我有吃二十顆安眠藥剛起
    來，在警訊時頭腦不是很清楚亂說的」、「（為何在偵查中供稱向乙○○買毒品
    ）在偵查中我也是意識不清楚亂說的，我確實沒向乙○○買毒品」、「（為何警
    訊供稱係阿達賣你毒品）因有一次我的朋友帶我去阿達家座，阿達罵我們二人，
    我聽了不高興，所以就說是阿達賣給我毒品」、「（是否有隱瞞犯罪事實）沒有
    ，我根本與乙○○不熟識」（參見該卷第五三、五四頁）。且戊○○於原審八十
    六年五月二十二日訊問時亦證稱：「（你服用安眠藥時為何會講乙○○）因有一
    次乙○○有罵我，曾罵我，所以我服用安眠藥時才會說是向乙○○買的」（參見
    原審卷八十六年度訴緝字第六號五十九頁反面）。又戊○○於本院八十八年十二
    月二十九日調查時到庭結證仍否認向被告乙○○購買毒品。依上開戊○○之證詞
    以觀，雖其於警訊及偵查中供稱是向乙○○買海洛因，惟自八十四年六月十三日
    起則改稱未向乙○○買海洛因，何以戊○○會在警訊及偵查中供稱是向乙○○買
    海洛因，據戊○○所述，最主要原因乃乙○○曾罵羅女，雙方曾發生不愉快，而
    戊○○被警查獲時剛好有吃二十顆安眠藥被警叫醒，當時頭腦又非很清醒，心中
    本就怨恨乙○○，因而警訊及偵查中遂隨便說是向乙○○購買海洛因，是乙○○
    所辯其無賣海洛因給戊○○，尚堪採信。
  (三)再查被告乙○○於八十七年三月二十三日上訴理由狀（附於最高法院八十七度台
    上字第二九六四號）及本院上更(二)審八十七年十月十二日訊問時、八十七年十月
    二十七日審理時，及本審八十九年一月十九日審理時均坦承有販賣海洛因給郭文
    煌之事實不諱（按乙○○販賣海洛因給郭文煌部分係丙○○○○八十四年度偵字
    第五四九二號併辦，詳後），被告乙○○既敢坦承有自八十四年元月間某日起
    ，至八十四年十月十日二十時許，連續先後五次，每次以七千元之代價，將毒品
    海洛因一小包賣予郭文煌之事實，被告應知所為已構成販賣毒品之犯行，惟被告
    一再堅決否認有賣海洛因給戊○○之事實，自有其理由，況戊○○已坦承是因被
    告曾經伊，彼此有發生口角，因而為了報復，才向警方說是乙○○賣伊，此經
    戊○○供明在卷，戊○○所稱確實沒向被告乙○○購買海洛因，亦非無憑。
  (四)證人戊○○於原審證稱：「我三十幾個小時分三次共吃六十顆安眠藥，最後一次
    吃二十顆」、「我沒有向黃和順、乙○○買海洛因，我是在警訊中吃安眠藥，亂
    講的」（參見原審八十四度訴字第三三二號卷八十四年六月十三日、八十四七月
    十一日訊問筆錄），於本院前審調查時稱：「我根本沒有向他（指乙○○）買，
    警察問我時，我有吃藥，我迷迷糊糊」，（參見本院八十六年度上更一字第五一
    一號卷第四十頁），「我沒向乙○○買海洛因，因我有吃二十顆安眠藥剛起來，
    在警訊時頭腦不是很清楚亂說的」、「在偵查中我也是意識不清楚亂說的，我確
    實沒向乙○○買毒品」（參見本院上更二卷第五十三頁正反面），於本院前審復
    證稱：「我服用二十顆安眠藥，於警訊及偵查中均迷迷糊糊」云云（參見本院前
    審八十八年二月二十三日訊問筆錄）等語。雖有證人甲○○在原審調查時證稱：
    「查獲戊○○時，戊○○很清醒」等語（參見原審三三二號卷第一一六頁）。證
    人即承辦之警員賴光權於原審證述：「戊○○的警訊筆錄，是我製作的」、「當
    時戊○○之意識清楚，我們沒有對他施強暴脅迫，係自由陳述」、「是我及蔡宜
    璋提示乙○○之口卡給戊○○指認的」等語（參見原審三三二號卷八十四年八月
    八日訊問筆錄）。證人即會同查獲本件之警員蔡宜璋於原審亦證稱：製作戊○○
    筆錄時我有在場，我都在辦公室內，有看到賴光權在製作戊○○筆錄，戊○○是
    在自由意思下接受訊問的，她並有告訴我們不要查辦她等語（參見原審三三二號
    卷八十四年九月八日訊問筆錄）。證人賴光權復於本院前審到庭證稱：「本件係
    另一同事之線民所提供，謂在嘉義市○○路三八四號四樓之十三號小套房有人吸
    食毒品及交易毒品，我與該同事同一小組，所以一同前往，到了之後，我們先到
    四樓等，而該線民打電話約裡面的人後，戊○○出來開門，我們即衝進去，在裡
    面查獲海洛因」、「當時係戊○○開門出來，我們即衝進去，當時戊○○精神狀
    況沒有問題，而警訊時如其精神恍忽，意識不清，則我們不會製作筆錄，況其在
    警訊時言語並無顛三倒四情形，我製作筆錄是根據其陳述而為真實記載，況當時
    其也自陳其呼叫器號碼，且指認黃和順及被告口卡，並且在警訊筆錄上簽名，這
    都可證明其精神狀況正常」、「我們有帶戊○○去晶華汽車旅館找乙○○」、「
    扣押筆錄上戊○○簽名及住址均是戊○○寫的」、「我們查到羅問惠時，戊○○
    精神狀況非常好，並不像有服用二十顆安眠藥之情形，而製作筆錄時精神狀況也
    正常」等語（參見本院前審八十八年二月二十二日訊問筆錄）。綜上各情，戊○○製作筆錄時是否精神恍忽，意識不清，關係警察案辦案之合法性，則不免各說
    各話，然而本件顯然在直接證據上已有不足，是戊○○是否服用安眠藥之爭點即
    非重要，併此敘明。
五、此外，又查無其他任何積極之證據，足資證明被告乙○○有販賣海洛因予戊○○
    之犯行，此部分尚屬不能證明被告乙○○犯罪。原審疏未詳查，遽認被告有販賣
    海洛因給戊○○，並就販賣予甲○○、郭文煌部分併案審理，加以論罪科刑量處
    有期徒刑十五年，容有未洽。檢察官上訴意旨指摘原判決量刑過輕，雖無可採，
    被告上訴意旨，指摘原判決採證不當，否認此部分之犯罪，為有理由，自應由本
    院將原判決此部分撤銷，改諭知被告無罪之判決，以昭公允。
六、又本件被告乙○○被起訴販賣海洛因予戊○○之案件（起訴案號：臺灣嘉義地方
    法院檢察署八十四年度偵字第三三一號、第一０四九號）既經判決無罪，併辦部
    分（臺灣嘉義地方法院檢察署八十四年度偵字第五四九二號），雖被告乙○○於
    八十七年三月二十三日上訴理由狀（附於最高法院八十七度台上字第二九六四號
    ）及本院上更(二)審八十七年十月十二日訊問時、八十七年十月二十七日審理時及
    本審八十九年一月十九日審理時均坦承有販賣海洛因給郭文煌之事實不諱，惟上
    開經起訴部分既經判決無罪，則此部分移送併辦部分，核與上開判決無罪部分已
    無連續犯裁判上一罪之關係，本院對併辦部分依法不得審究，應將併辦部分即臺
    灣嘉義地方法院檢察署八十四年度偵字第五四九二號卷退還臺灣嘉義地方法院檢
    察署續行偵查，併此明。
七、又本件公訴人並未起訴被告乙○○有販賣海洛因給甲○○之事實，原審事實欄所
    載被告乙○○販賣海洛因給甲○○之事實，檢察官又未併案，原審併予審理又未
    說明併予審理之依據，惟上開檢察官所起訴被告乙○○販賣海洛因給戊○○之事
    實既經本院判決無罪已如上訴，則原審事實欄所載被告乙○○販賣海洛因給甲○○之此部分事實，核與上開檢察官所起訴之案件，要無連續犯裁判上一罪之關係
    ，自非起訴效力所及，此部分本院依法亦不得審究，亦應由檢察官另行主動偵辦
    。
據上論結，應依刑事訴訟法第三百六十九條第一項前段、第三百六十四條、第三百零
一條第一項前段，判決如主文。
本案經檢察官曾顯智到庭執行職務。
中    華    民    國      八十九      年      二      月      一        日
                                  臺灣高等法院臺南分院刑事第二庭
                                      審判長法官  游    明    仁
                                            法官  呂    佳    徵
                            法官  李    文    福
右正本證明與原本無異。
如不服本判決，應於判決送達後十日內向本院提出上訴狀，其未敘述理由者並應於提
出上訴狀後十日內向本院補提理由書（應附繕本)。
                                      法院書記官  徐    瑞    清
中    華    民    國      八十九      年      二      月      一        日


司法院資訊處製作；財團法人民間司法改革基金會備份。
